臺灣橋頭地方法院民事判決　　　　　　　　109年度醫字第8號
原　　　告　孫梅華　
訴訟代理人　郭家駿律師（法扶律師）
被　　　告　義大醫療財團法人義大癌治療醫院

法定代理人　洪朝明　
訴訟代理人　林慶雲律師
　　　　　　鄭翊秀律師
　　　　　　陳鵬翔律師
上列當事人間請求損害賠償事件，本院於民國110 年11月19日言
詞辯論終結，判決如下：
    主  文
原告之訴及假執行之聲請均駁回。
訴訟費用由原告負擔。
    事實及理由 
一、原告主張：伊於民國108 年7 月2 日因左耳不適至被告醫院
    就診，當時經聽力檢測及評估聽力正常，但訴外人即被告受
    僱醫師王誌群醫師表示左耳耳朵內有破洞，應手術修補，並
    於108 年7 月22日進行左耳鼓室成形術。伊術後耳朵仍然感
    覺不適，108 年8 月1 日回診主訴頭暈、108 年8 月15日主
    訴頭暈及耳鳴，王誌群醫師未進行聽力聽力檢查，然伊當時
    左耳之聽力應該已經喪失。伊於術後走路不穩且經常跌倒，
    持續接受被告醫院之門診治療，惟被告醫院之醫師當時並未
    告訴伊聽力喪失情事，經伊另行至台北耕莘醫院進行檢查，
    耕莘醫院醫師才告知伊之聽力已經完全喪失。伊至被告醫院
    就診，兩造間有醫療契約之債權債務關係。被告醫院所僱用
    之醫師對伊施行手術，致伊一耳聽力之喪失，被告醫院之受
    僱人因執行職務不法侵害伊之健康權，伊得依民法第184 條
    第1 項前段、第188 條第1 項本文規定，請求僱用人即被告
    醫院負損害賠償責任。又被告醫院亦有不完全給付之情事，
    伊亦得依不完全給付之規定，請求被告醫院負損害賠償責任
    。伊因可歸責被告醫院之事由，致喪失一耳之聽力，而受有
    勞動能力減少之損害新臺幣（下同）2,269,334 元（伊勞動
    能力減損達46.14%，自108 年8 月29日受傷時起計至65歲強
    制退休年齡，尚有28年工作期間，月薪以基本工資23,800元
    計算，經以年別單利5%複式霍夫曼系數法扣除中間利息計算
    ，伊可請求之金額為2,269,334 元）及非財產損害100 萬元
    ，上開金額總計3,269,334 元。爰依民法第184 條第1 項前
    段、第188 條第1 項本文、第193 條第1 項、第195 條第1
    項前段、第227 條、第227 條之1 規定，請求擇一有理由命
    被告賠償損害等語。聲明：㈠被告應給付原告3,269,334 元
    ，及自起訴狀繕本送達翌日起至清償日止，按年息5%計算之
    利息。㈡原告願供擔保，請准宣告假執行。
二、被告則均以：原告於108 年6 月24日起至義大醫療財團法人
    義大醫院（下稱義大醫院）就診，108 年7 月2 日於被告醫
    院發現左耳耳膜破洞，經於被告醫院醫師於108 年7 月21日
    進行typel 鼓室成型手術，手術過程順利，耳膜修復成功。
    原告於108 年8 月1 日回診時雖曾表示有頭暈之情形，但於
    藥物治療後有改善，陸續於108 年8 月8 日、108 年8 月15
    日回診，自108 年9 月24日起即無頭暈之描述，且回診時可
    自行不需他人攙扶，亦未提及跌倒之情事。至原告聽力損失
    部份，被告醫院持續給予抗生素、耳滴劑、藥物（含cinari
    ne，fludiazepamantihistamine、alinamin-F等）、口服類
    固醇及耳內類固醇注射治療，治療過程均符合醫學常規，無
    不完全給付或侵權行為而應負損害賠償責任之情事，尚不得
    以原告嗣後有聽力喪失之情形，遽認被告醫院應負損害賠償
    責任等語。聲明：㈠原告之訴駁回。㈡如受不利判決，願供
    擔保請准宣告免予假執行。
三、兩造不爭執事項
  ㈠原告於108 年7 月2 日因左耳不適至被告醫院就診，經被告
    醫院受雇醫師王誌群看診。
  ㈡王誌群醫師於108 年7 月22日為原告進行左耳鼓室成形術。
  ㈢如原告主張有理由，不能工作損失每月薪資23,800元計算。
  ㈣原告為越南籍配偶、工人、低收入戶。
  ㈤原告病歷資料、醫事審議委員會鑑定報告、財產資料形式真
    正不爭執。
四、本件爭點：原告主張被告醫院醫師為原告進行左耳手術侵害
    原告左耳聽力健康權，致工作能力損失及非財產上損害，應
    依民法第184 條第1 項前段、第188 條、債務不履行之規定
    ，賠償3,269,334 元及法定利息，有無理由？
五、得心證之理由
  ㈠按因故意或過失，不法侵害他人之權利者，負損害賠償責任
    。受僱人因執行職務，不法侵害他人之權利者，由僱用人與
    行為人連帶負損害賠償責任，民法第184 條第1 項前段、第
    188 條第1 項本文定有明文。民法第184 條第1 項前段規定
    侵權行為以故意或過失不法侵害他人之權利為成立要件，故
    主張對造應負侵權行為責任者，應就對造之有故意或過失負
    舉證責任。
  ㈡原告因雙側耳痛合併聽力障礙於108 年6 月24日、108 年7
    月2 日至義大醫院耳鼻喉科門診就診，經診察發現原告雙耳
    膜破洞面積60% ，108 年7 月2 日聽力檢查顯示左耳為傳導
    型聽力障礙，平均聽力閥值為25分貝；右耳為混合型聽力障
    礙，平均聽力閥值為32分貝，診斷為雙側中耳炎併右側輕微
    聽力障礙。嗣後原告轉至被告醫院耳鼻喉科就診，由王誌群
    醫師診視，王誌群醫師建議進行左側耳膜修補手術。108 年
    7 月22日由王誌群醫師施行左側第一型鼓室成形術，手術過
    程採耳後切開路徑，並取顳肌肌膜作為修補移植物。手術時
    間約1 小時30分鐘，術中無大出血，失血量極微（minimal
    ）。原告術後住院期間病況穩定，無不適之主訴，於108 年
    7 月24日出院。原告出院後，陸續回診，108 年8 月1 日主
    訴有頭暈症狀，王誌群醫師給予抗菌耳滴劑Tarivid 於左耳
    使用，並給予口服抗生素（Cephalexin 250 mg ）及止暈藥
    （Diphenidol25 mg ）治療。108 年8 月8 日主訴仍頭暈，
    王誌群醫師停用抗生素及止暈藥Diphenidol，改另一止暈藥
    cinnarizine （25 mg ）治療。108 年8 月15日主訴持續頭
    暈，並有左側耳鳴，王誌群醫師增加抗組織胺藥Xyzal （5m
    g ，1 顆）及鎮定劑fl udia zepam （0.25mg）治療。108
    年8 月29日主訴仍持續頭暈及耳鳴，經身體診察，左耳耳膜
    長好，聽力檢查結果左耳為混合型偏向感音性極重度聽力障
    礙，平均聽力閱值為102 分貝；右耳平均聽力閥值為30分貝
    ，王誌群醫師持續給予上述藥物。108 年9 月24日主訴聽力
    變差，聽力檢查結果仍為左耳混合型偏向感音性極重度聽力
    障礙，平均聽力閱值為108 分貝；右耳平均聽力閱值為35分
    貝，王誌群醫師診斷為左耳突發性聽力喪失，給予高劑量口
    服類固醇藥物predislne （5mg ）。108 年10月1 日原告左
    聽力障礙持續，王誌群醫師安排腦部磁振造影（MRI ）查，
    其結果已排除內耳腫瘤可能，並安排血液查，結果為肌酸酐
    0.9 mg/dL （參考值小於0.6 至1.2 mg/dL ）、三酸甘油脂
    85 mg/dL（參考值小於20 0mg/dL ）、總膽固醇249 mg/dL
    （參考值小於150 mg/dL ），抗細胞核抗體及梅毒抗體均為
    陰性，已排除有內耳血管阻塞風險，給予耳內注射類固醇藥
    物dexamethasone 【5mg/1m l，1 安瓿（amp ）】，聽力檢
    查結果左耳平均聽力值為115 分貝。108 年10月8 日原告聽
    力障礙未改善，聽力檢查結果左耳平均聽力值為大於110 分
    貝，王誌群醫師仍診斷為左耳突發性聽力喪失，再給予耳內
    注射類固醇藥物dexamethas one（1amp）。嗣後原告未至王
    誌群醫師門診追蹤。109 年1 月6 日原告至耕莘醫院耳鼻喉
    科門診就診，主訴左側耳鳴已有數年，經身體診察為左耳耳
    膜完整，右耳耳膜破洞，當日聽力檢查結果為左耳感音性極
    重度聽力障礙，平均聽力閥值為大於100 分貝；右耳平均聽
    力閥值為34分貝之事實，有被告醫院、義大醫院、耕莘醫院
    病歷資料在卷可參（本院病歷卷）。是原告因雙側耳痛合併
    聽力障礙已有數年，而至被告醫院就診，經診斷為雙側中耳
    炎併右側輕微聽力障礙。經王誌群醫師於108 年7 月22日施
    行左側第一型鼓室成形術，於108 年7 月24日出院，陸續回
    診時，經王誌群醫師按原告主訴之症狀，給予抗生素、類固
    醇等藥物治療，108 年8 月29日時耳膜已長好，然仍聽力喪
    失之事實，堪以認定。
  ㈢原告主張王誌群醫師為原告進行左耳手術後聽力喪失，侵害
    原告健康權等語。經查：
  ⑴108 年7 月22日王誌群醫師為原告施行左側第一型鼓室成形
    術，依手術紀錄略以：⒈採耳後切開路徑，並取顳肌肌膜作
    為修補移植物。⒉聽小骨鏈完整，過程無使用耳用手術鑽頭
    或施行聽小骨重建手術。⒊手術時間約1 小時30分鐘，術中
    無大出血，失血量極微（minimal ）。原告術後住院期間病
    況穩定，無不適之主訴，於108 年7 月24日出院等情，有生
    命徵象測量紀錄單、、手術紀錄單、耳鼻喉科手術報告、手
    術護理紀錄單、恢復室紀錄、護理病歷、護理評估單在卷可
    佐（病歷卷第21頁、第41至49頁、第71至73頁、第77至82頁
    ）。上開事實，堪以認定。而所謂中耳炎第一型鼓室成形術
    ，係先在穿孔邊緣切除發炎組織，以增加移植物之癒合機會
    ，並採用耳膜下置入（underlayer）法，置放移植物於完整
    之聽小骨上。觀諸王誌群醫師上開所採取左側中耳炎鼓室成
    形術之手術方式及手術過程，並無證據證明不符合醫療常規
    。
  ⑵109 年1 月16日原告於耕莘醫院之聽力檢查結果為左耳感音
    性極重度聽力障礙，平均聽力閾值為大於100 分貝；右耳平
    均聽力閾值為34分貝。108 年7 月22日王誌群醫師為原告施
    行左側第一型鼓室成形術。8 月29日病人之左耳耳膜雖然長
    好，但聽力檢查結果左耳為混合型偏向感音性極重度聽力障
    礙，平均聽力閾值為102 分貝；右耳平均聽力閾值為30分貝
    。9 月24日病人回診，聽力檢查結果仍為左耳混合型偏向感
    音性極重度聽力障礙，平均聽力閾值為108 分貝；右耳平均
    聽力閾值為35分貝，王誌群醫師診斷為左耳突發性聽力喪失
    ，給予口服類固醇藥物perdnisolone（5mg ，6 顆，每日2
    次）及2 次耳內注射類固醇藥物dexamethasone （1amp）等
    治療方式，亦有上開病歷資料在卷可佐。參以鼓室成形術之
    併發症，包括術中流血過多、耳膜穿孔之復發、鼓膜回縮凹
    陷、味覺障礙，術後進展為膽脂瘤，傳導性聽力喪失之持續
    或惡化，罕見之感覺神經性聽力喪失或暈眩等。耳後切口有
    發生感染或血腫之風險。移植物可能會因感染，無法將移植
    物牢固地固定到位、無法清除乳突與中耳疾病及併發未發現
    之膽脂瘤而造成手術失敗。故鼓室成形術可能之風險及後遺
    症，包括聽力喪失。原告於第一型鼓室成形術後1 個月左右
    ，即發生極重度聽力障礙，於臨床上實屬罕見。依文獻報告
    ，施行中耳及乳突手術後發生感音型聽力障礙之機率約為
    1.2 至4.5%，大部分發生於術中使用高速耳鑽產生聽性外傷
    所致，若術中未使用耳鑽，卻發生術後感音型聽力障礙，則
    其機率更低，術前均難以預測及預防。又突發性聽力喪失之
    發生機率約為0.005 至0.02% ，也以不明原因居多，其次為
    內耳神經微血管阻塞、免疫系統異常、病毒感染、外傷、腫
    瘤或耳毒性藥物，如鏈黴素或化學治療藥等所致。綜上，突
    發性聽力喪失之發生，以不明原因居多，王誌群醫師診斷為
    左耳突發性聽力喪失，已給予高劑量口服類固醇藥物及耳內
    注射類固醇藥物等之突發性聽力喪失標準治療方式，難以推
    斷為王誌群醫師施行鼓室成形術所致或病人原本中耳炎所致
    等情，業經本院送請衛生福利部醫事審議委員會鑑定明確，
    並有鑑定書在卷可參（本院卷第147 至175 頁）。上開醫審
    會鑑定報告內文雖然簡短，然已就原告病況及療程經過為鑑
    定及說明，應屬信而可徵，是此部分事實亦應可採信。亦可
    證王誌群醫師於術後之診治，亦符合醫療常規，且無法認定
    原告聽力喪失乃王誌群醫師之醫療行為所致。是原告主張被
    告醫院醫師之醫療疏失致原告聽力喪失一節，並無可採。
  ⑶綜上，原告於手術前即有耳鳴現象，而手術後耳膜長好，然
    原告聽力持續喪失，未達成預期效果，但王誌群醫師手術過
    程，並無不符當時醫療常規與水準之處，原告術後雖然有突
    發性聽力喪失之情形，然真正原因難以判斷，王誌群醫師就
    原告術後回診之診治及持續治療給藥，已按突發性聽力喪失
    標準治療方式，以避免、治療或降低感染可能性，其所為之
    醫療處置並無不符醫療常規與水準之處。
  ㈣按醫療機構實施手術，應向病人或其法定代理人、配偶、親
    屬或關係人說明手術原因、手術成功率或可能發生之併發症
    及危險，並經其同意，簽具手術同意書及麻醉同意書，始得
    為之，醫療法第63條第1 項定有明文。上開規定乃因醫療行
    為雖有普遍公認之醫療常規，但受限於醫療技術及知識之有
    限性，以及病患體質之不同，醫師所採取之手術，難免有一
    定程度之失敗風險，若責令醫療機構或醫師個人，必須就此
    風險之發生負絕對責任，將迫使醫療機構或醫師採自保性之
    醫療措施，對於提高人類整體醫療水準，將構成明顯阻礙，
    對於病患而言，亦無法獲得可能之最佳醫療。然若醫療機構
    或醫師就實施手術所發生之一切風險，均不必負其責任，亦
    無異將病患之身體、健康或生命權，全交由醫療機構或醫師
    處分，侵犯病患對於自己身體、進度或生命權之自主支配權
    利。為兼顧醫病間不同利益與立場，法律乃要求病患應先就
    其患病情形為說明（即主訴），次由醫療機構說明手術成功
    率或可能發生之併發症及危險，使病患充分知悉實施手術必
    要性、實施或不實施手術之風險及實施手術可能發生併發症
    之風險，再由病患基於自己責任之法理，就是否實施手術為
    決定，並承擔其所為決定之風險。因此，醫療機構依前開規
    定所應說明之義務，當限於與手術必要性、手術及併發症風
    險之判斷、評估有關者為限，其未盡說明義務所應負之責任
    ，亦限於因未盡說明義務，致病患承受手術失敗或併發症之
    結果。
  ㈤原告雖主張王誌群醫師未告知有聽力喪失之風險等語。然依
    手術同意書所載，108 年7 月2 日安排進行手術時，即已對
    原告進行告知並填具手術同意書，該書面即載明原告瞭解這
    個手術有一定的風險，無法保證一定能改善病情等語，有手
    術同意書在卷可按（病歷卷第51頁）。是由本件原告於108
    年7 月2 日門診時，即經王誌群醫師安排於108 年7 月21日
    進行手術，並將手術同意書交予原告簽名，經原告於手術同
    意書上簽名後，於108 年7 月21日進行手術之經過情形以觀
    ，原告應確實在王誌群醫師解說手術原因及風險等資訊後，
    已瞭解系爭手術可能有的風險，始決定進行手術，而非未為
    說明即令原告簽名並擅自為原告進行手術一節，洵堪認定。
    又醫療手術本身即具科技上之有限性及醫療結果之不確定性
    ，前已述及，從而手術結果未必均達於預期效果，以及一般
    手術均有手術感染之風險，衡之常情，以現今資訊發達而論
    ，應為一般人所知悉，原告具一般智識能力，亦應知悉。就
    本案而言，王誌群醫師為原告施作右側鼓室成形手術，如手
    術後未達預期效果，則原告之中耳炎併右側輕微聽力障礙將
    不因手術之完成而痊癒，縱王誌群醫師未為說明與告知，仍
    應為原告所知悉，故並無如未經王誌群醫師告知，即無從知
    悉手術可能未達預期效果之情事。則對於手術未達預期效果
    與原告無法痊癒一事，王誌群醫師縱未為告知與說明，仍不
    能評價王誌群醫師違反告知義務而應負過失責任。是原告此
    部分主張王誌群對原告施行系爭手術前，未曾向原告詳細說
    明手術原因、成功及可能併發之風險，違反醫療法第63條之
    規定等語，難認與事實相符。
  ㈥另在債務不履行，債務人所以應負損害賠償責任，係以有可
    歸責之事由存在為要件。故債權人苟證明債之關係存在，債
    權人因債務人不履行債務（給付不能、給付遲延或不完全給
    付）而受損害，即得請求債務人負債務不履行責任，如債務
    人抗辯損害之發生為不可歸責於債務人之事由所致，即應由
    其負舉證責任，如未能舉證證明，自不能免責。是債權人以
    債務人給付不完全為由，請求債務人損害賠償，應就債務人
    有給付不完全之事實舉證，債務人如欲免責，則須就其給付
    不完全非可歸責於己之事實負舉證責任（最高法院82年度台
    上字第267 號判決意旨參照）。惟按一般不完全給付之可歸
    責事由，通常應由債務人就不可歸責於己之事由，負舉證責
    任，然醫療行為在本質上通常伴隨高度之危險性、裁量性及
    複雜性，是判斷醫師於醫療行為過程中是否有故意或過失即
    注意義務之違反，必須斟酌醫療當時之醫療專業水準、醫師
    就具體個案之裁量性、病患之特異體質等為因素而為綜合判
    斷；而醫療契約不完全給付之可歸責事由是否存在，究應由
    醫師或病患負舉證責任，主張雖有不同，惟病患至少應就醫
    師在醫療過程中有何過失之具體事實負主張責任，若僅主張
    醫療結果並未成功或造成損害，基於醫療行為具上開高度危
    險性、裁量性及複雜性之特徵，及醫療契約非必以成功治癒
    疾病為內容之特性，不能認為病患已就醫師具體違反注意義
    務之不完全給付事由有所主張證明。
  ㈦承上所述，王誌群醫師所為之醫療處置，並未違反醫療常規
    ，未造成原告身體健康之傷害，原告術後仍發生聽力喪失，
    難以推斷為王誌群醫師施行鼓室成形術所致或原告原本中耳
    炎所致乃自身疾病所致，業經認定如前，是原告主張王誌群
    有醫療上疏失，違反依療法規之注意義務，致其受有損害，
    且原告並未痊癒，被告醫院亦有違反醫療契約之注意義務，
    應負債務不履行賠償之責，亦屬無據。
  ㈧至原告主張王誌群醫師醫療處置不當，造成原告身體健康受
    有損害應賠償3,269,334 元及法定利息等語，然王誌群醫師
    所為均符合醫療常規並無疏失，原告並無法舉證證明王誌群
    醫師有何醫療疏失，而不得依侵權行為之法律關係，向被告
    醫院請求負僱用人或醫療契約之賠償責任等情，業經認定如
    前，則原告主張之損害項目及金額即無審酌之必要及實益。
六、綜上所述，原告依民法第184 條第1 項前段、第188 條第1
    項本文、第193 條第1 項、第195 條第1 項前段、第227 條
    、第227 條之1 規定，請求擇一有理由命被告給付原告3,26
    9,334 元，及自起訴狀繕本送達之翌日起至清償日止，按年
    息百分之5 計算之利息，均為無理由，不應准許。又原告之
    訴既經駁回，其假執行之聲請亦失所附麗，併予駁回。
七、本件事證已臻明確，兩造其餘攻擊防禦方法及所提證據，經
    本院斟酌後，認均不足以影響本判決之結果，爰不逐一詳予
    論駁，併此敘明。
八、據上論結，本件原告之訴為無理由，判決如主文。
中    華    民    國   110    年    12    月    10    日
                  民事第二庭  法  官  謝文嵐
以上正本係照原本作成。
如對本判決上訴，須於判決送達後20日內向本院提出上訴狀。如
委任律師提起上訴者，應一併繳納上訴審裁判費。
中    華    民    國   110    年    12    月    10    日
                              書記官  簡鴻雅